臺灣宜蘭地方法院刑事判決　　　　　　　100年度易字第163號
公　訴　人　臺灣宜蘭地方法院檢察署檢察官
被　　　告　林錫雄
上列被告因傷害等案件，經檢察官提起公訴（99年度偵字第3810號）
，本院判決如下：
    主  文
林錫雄犯傷害罪，處拘役貳拾日，如易科罰金，以新臺幣壹仟元
折算壹日。
    事  實
    犯罪事實
壹、林錫雄於民國99年8月9日上午10時許，在宜蘭縣五結鄉○○
    ○路12之20號親水公園側門出口處持指揮棒指揮遊客停車時
    ，因不滿林祐民對之拍照，欲阻止之，惟手持指揮棒之手指
    頭打中林祐民之左臉，致林祐民受有左側頭皮擦傷。
貳、案經林祐民訴由宜蘭縣政府警察局羅東分局報告臺灣宜蘭地
    方法院檢察署檢察官偵查起訴。
    理  由
壹、證據能力方面：本件被告之供述及被告以外之人於審判外之
    陳述暨相關筆錄、書證（以下所引據者），檢察官、被告均
    未於本案言詞辯論終結前聲明異議。本院審酌該等陳述、筆
    錄、書證作成時之情況，亦無何等違背刑事訴訟程序或顯不
    可信之情形，倘以之作為本案認定犯罪事實之基礎，尚屬適
    當，爰依刑事訴訟法第159條第1項、第159條之5等規定，認
    均具有證據能力，合先敘明。
貳、有罪部分：
一、訊據被告林錫雄坦承於上揭時、地，因不滿告訴人林祐民對
    之拍照，竟以指揮棒打中告訴人之左臉，致林祐民受有左側
    頭皮擦傷等事實，並稱：「（問：當時是打到告訴人林祐民
    的哪裡？）他的左臉，我手上還有指揮棒，是想要撥掉相機
    」，「（問：為何不阻擋告訴人林祐民就好，而要打他？）
    是告訴人林祐民一直拿相機照過來，我就是用手拿指揮棒撥
    開他」，「應該是我握著指揮棒的手指頭碰到告訴人林祐民
    」等語（詳本院卷第82頁），核與告訴人於審理中證述：「
    我當天於親水公園公園側門出口處拍照，可能是有拍攝到被
    告於該處販售門票，可能是被告以為我要用這些證據去控告
    他們，所以他就衝過來，也有錄到他過來質問我一些事情，
    我回答說沒有。他衝過來後就打了我一拳，打到我左邊的太
    陽穴」等語（詳本院卷第34頁）一致，足證被告確有打傷告
    訴人頭部之事實。又被告所以傷害告訴人之緣由，告訴人於
    偵查中陳稱：對童玩節之招牌照相等語（詳偵查卷第8頁）
    ，於審理中則證稱：「（問：當時是否故意拿相機對著被告
    拍照？）不是，我只是想要紀錄說童玩節有多少人來遊玩，
    我因為已經離職了，想要拍照留念」等語（詳本院卷第34頁
    ）。惟按拍攝者，通常將所欲拍攝之人或景物置於鏡頭中間
    ，查經本院勘驗告訴人提出之光碟內容為：「（拍攝鏡頭畫
    面移至宜蘭縣冬山鄉親水公園側門出口處，此時拍攝者站立
    於水溝邊）〈光碟時間05秒〉鏡頭中間被告林錫雄身著藍白
    色上衣、深色長褲，手持交通指揮棒，站在路口處以哨音指
    揮遊客停車。〈光碟時間15秒〉被告林錫雄見有人對其拍攝
    ，便走向拍攝鏡頭，並對拍攝者質問：『怎樣！（臺語）』
    ，拍攝者回答：『沒有啊！（臺語）」等情（詳本院卷第75
    頁），則可明顯看出該鏡頭係針對著被告拍攝，足見告訴人
    所稱：對招牌照相，或紀錄童玩節人數而拍照留念云云，應
    屬不實，而被告所述告訴人係其拍攝等語，應為真實。是本
    件被告動手傷害告訴人之原因，應係不滿告訴人對其拍照所
    致。此外，復有財團法人羅許基金會羅東博愛醫院診斷證明
    書及100年5月19日羅博醫字第1000500100號函附之醫師說明
    表、病歷影本附卷可佐（詳本院卷第56至63頁），綜上，被
    告傷害犯行，事證明確，應堪認定。
二、核被告所為，刑法第277條第1項之傷害罪。爰審酌被告為高
    職畢業之智識程度，竟為阻止告訴人對其拍照，而傷及告訴
    人之頭部，暨考量其犯罪時所受之刺激、被害人之傷勢及被
    告犯罪後未賠償告訴人之態度等一切情狀，量處如主文所示
    之刑，並諭知易科罰金之折算標準。
參、不另為無罪之諭知部分：
一、公訴意旨另以：被告林錫雄於前揭時、地，明知告訴人林祐
    民及其機車均位於水溝邊，極易跌落水溝，竟仍猛推告訴人
    之車號077-EHD號重型機車，致車號077-EHD號重型機車及位
    於機車旁之告訴人均跌落水溝，造成告訴人受有左前臂擦傷
    、頭皮擦傷、左手肘及左小腿擦傷之傷害，且告訴人所攜之
    行動電話3支與CANON廠牌、型號IXUS95IS之數位相機1台均
    泡水而致令不堪用云云。
二、按對於現在不法之侵害，而出於防衛自己或他人權利之行為
    ，不罰，但防衛行為過當者，得減輕或免除其刑，刑法第23
    條定有明文。次按犯罪事實應依證據認定之，無證據不得認
    定其犯罪事實；又不能證明被告犯罪或其行為不罰者，應諭
    知無罪之判決，刑事訴訟法第154條第2項、第301條第1項分
    別定有明文。又認定不利於被告之事實，須依積極證據，苟
    積極證據不足為不利於被告事實之認定時，即應為有利於被
    告之認定，更不必有何有利之證據；再犯罪事實之認定，應
    憑真實之證據，倘證據是否真實尚欠明確，自難以擬制推測
    之方式，為其判斷之基礎；刑事訴訟上證明之資料，無論為
    直接或間接證據，均須達於通常一般之人均不致有所懷疑，
    而得確信其為真實之程度，始得據為有罪之認定，若其關於
    被告是否犯罪之證明未能達此程度，而有合理懷疑之存在，
    致使無從形成有罪之確信，根據「罪證有疑，利於被告」之
    證據法則，即不得遽為不利被告之認定，最高法院30年上字
    第816號、53年臺上字第656號、76年臺上字第4986號分別著
    有判例可資參照。
三、訊據被告堅決否認此部分傷害及毀損犯行，辯稱：當天告訴
    人及其機車所以會跌落水溝，係因告訴人將機車座墊掀開，
    伊本來以為他是要拿記者證，結果卻拿出機車大鎖要打伊，
    伊基於正當防衛，乃舉起雙手要擋告訴人，惟當時告訴人係
    站在水溝邊，距離大約只有30公分，機車則在伊與告訴人之
    中間，伊擋告訴人之機車大鎖時，告訴人重心不穩就掉到水
    溝裡，機車亦遭碰到而一起掉落水溝等語。經查：
  (一)本件被告於前揭時、地，前往宜蘭縣五結鄉○○○路12之20
    號親水公園側門出口處，因被告不滿告訴人對其拍照，而欲
    阻止之事實，業如上述。又被告與告訴人爭執後，告訴人（
    身上帶有行動電話3支與CANON廠牌、型號IXUS95IS之數位相
    機1台）連同其所有車號077-EHD號重型機車掉入水溝之事實
    ，已據被告及告訴人所肯認，並有證人田棟坡於偵查中之證
    述及前揭羅東博愛醫院診斷證明書及100年5月19日羅博醫字
    第1000500100號函附之醫師說明表、病歷影本在卷可佐，應
    可認定。
  (二)告訴人雖指訴係被告故意推其下水云云。惟查：就被告如何
    推告訴人掉落水溝一節，告訴人先於警詢時先指稱：「…我
    拿機車上的大鎖要防身，【對方林錫雄要搶奪我的大鎖未成
    ，就把我人及重機車車號077-EHD推下水溝中】」等語（詳
    警卷第3頁背面）。後於偵查中則稱：「因為當時他手上還
    有拿指揮棒，【我就從我的機車上拿大鎖要防衛，林錫雄就
    去推我的機車】，機車有被推到水溝，機車掉下水溝時也有
    把我擠到水溝，我有受傷。我放在包包的手機3支、相機1台
    也一起掉下水溝」等語（詳偵查卷第8頁），前後已有不同
    ，自有可疑，尚難逕行採信。
  (三)告訴人於審理中證述：「（問：當天你回去你機車那裡拿機
    車大鎖，當時你、機車及水溝的位置如何？）水溝在旁邊，
    我站在機車右前方」，「當時我與機車的距離很短，以面對
    側門來看，機車停在水溝左側，我從機車左前方走到機車右
    側去取機車大鎖，後來往前走一步（機車車頭及踏板位置）
    」，「（問：原來機車大鎖是否放置你機車坐墊的置物箱裡
    面？）是的」，「（問：依你方才所述，從機車右側過去距
    離水溝很近，比較危險，為何不從左側過去拿機車大鎖？）
    因為被告就在我機車的左側」等語（詳本院卷第38、39頁）
    ，足見在被告傷害告訴人後，告訴人即返回機車取機車大鎖
    ，被告及告訴人分站機車兩側之事實。而告訴人於審理中證
    述：「（問：你當時人站在水溝、機車中間去取機車大鎖，
    你稱被告當時推你及機車跌至水溝，當時被告是推何處？）
    被告當時是要推我，而將我人、機車一起推落，我站在機車
    右前方，被告站在機車左前方，他將我人、機車一起推落水
    溝」等語（詳本院卷第40頁），則被告與告訴人分別站在機
    車之左前、右前方，如被告要推告訴人，僅須推告訴人即可
    ，而無須推機車，是告訴人所稱被告要推伊云云，亦有可疑
    。告訴人復稱：「（問：被告當時到底如何將你、機車推落
    水溝？）被告當時確實有推我，當時我機車置物箱是打開的
    ，我人站在機車踏板的位置，被告一手推機車打開的置物箱
    ，另一手推我的人」等語（詳本院卷第40頁），則以被告與
    告訴人均站在機車前方之位置來看，則被告如要推告訴人，
    又何須伸手去推機車坐墊？且以被告之位置，如要使告訴人
    掉落水溝．則推坐墊（即置物箱）即可，亦無須推告訴人，
    是告訴人於審理中所述之二種說法，均難採信。
  (四)依警卷所附照片2張所示：機車已掉落水溝，且坐墊並未蓋
    上事實（詳警卷第6頁）。目擊證人李梅洲於審理中證稱：
    「因為我當時是在看車輛，而看到很多車子在排隊，我是要
    看我朋友的車子來了沒，所以就剛好看到有個人在舉起機車
    大鎖，我看到該人的背面、上半身，該人右手舉起機車大鎖
    不到一秒鐘的時間，後來被告用雙手就推該人拿機車大鎖的
    手部，看起來像是阻擋該人拿機車大鎖」等語（詳本院卷第
    43頁），足證告訴人當時持手持機車大鎖，並將之舉高之事
    實。而被告則陳述：「（問：為何推告訴人林祐民下去水溝
    ？）我當時一直詢問告訴人林祐民為何對我照相，我便跟著
    他到機車那裡，後來他便拿出機車大鎖，我當下很緊張就推
    他下去了，不是故意的」等語（詳本院卷第81頁）。查告訴
    人取出對於他人生命、身體安全具有危險性之機車大鎖，並
    已舉起該機車大鎖，對於被告之人身法益而言，自屬不法之
    侵害無疑。再依告訴人所述：伊當時已站在機車右前方等語
    ，已如上述，則告訴人已從機車置物箱內取出機車大鎖，竟
    未關閉置物箱，反而舉起機車大鎖，顯見伊行為之急切，足
    認告訴人之不法侵害行為已開始，而構成現在不法之侵害。
    又被告為避免自己遭告訴人以機車大鎖傷害，基於防衛自己
    權利之意思，採取足以終結告訴人現在不法侵害情狀之推告
    訴人之行為，其所採擇之防衛處置，於客觀上核屬必要，自
    應認屬正當防衛之行為，縱被告於推告訴人之過程中，致告
    訴人及機車跌落水溝，而使告訴人受有左前臂擦傷、頭皮擦
    傷、左手肘及左小腿擦傷之傷害，且告訴人之機車及所攜之
    行動電話3支與CANON廠牌、型號IXUS95IS之數位相機1台均
    泡水而致令不堪用，惟衡諸當時告訴人係持具有危險性之機
    車大鎖攻擊，其侵害行為誠屬明顯而急迫等客觀情狀判斷，
    被告以徒手方式推告訴人，以阻止遭受告訴人傷害，其防衛
    行為難認有何過當之處，揆諸首揭刑法第23條前段規定，被
    告之行為，自得依正當防衛而阻卻違法性，即屬不罰之行為
    ，自無從依刑法上之傷害罪名相繩。
  (五)至告訴人以被告係要傷害伊，伊方至機車置物箱內取機車大
    鎖防衛云云。但查，被告原已持有指揮棒，如真要傷害告訴
    人，其可在告訴人未開啟機車置物箱之座墊時為之，何需讓
    告訴人有時間去開啟置物箱，再取出機車大鎖後才為之？此
    反而可證明在告訴人開啟置物箱坐墊之際，被告並無傷害告
    訴人之意思，亦不知告訴人要取出機車大鎖之事實，並可推
    認被告係為防衛告訴人之機車大鎖，而出手避免遭告訴人以
    機車大鎖傷害之事實。
四、綜上所述，公訴意旨認被告傷害告訴人及毀損告訴人之物，
    而涉犯刑法上傷害及毀損罪嫌部分，被告所為核屬正當防衛
    之行為，且其防衛行為並未過當，依法即屬不罰之行為，本
    應為無罪之判決。惟檢察官以被告此部分行為與前開認定之
    傷害行為間，具有想像競合犯之裁判上一罪關係，爰不另為
    無罪之諭知，一併敘明。
據上論斷，應依刑事訴訟法第299條第1項前段，刑法第277條第1
項、第41條第1項前段，刑法施行法第1條之1第1項、第2項前段
，判決如主文。
本案經檢察官王清白到庭執行職務。
中    華    民    國   100    年    6     月    22    日
                  刑事第二庭  法  官  張育彰
以上正本證明與原本無異。
如不服本判決應於收受本判決後10日內向本院提出上訴書狀，並
應敘述具體理由。若未敘述理由者，應於上訴期間屆滿後20日內
向本院補提理由書狀(均須按他造當事人之人數附繕本)。
                              書記官  陳靜宜
中    華    民    國   100    年    6     月    22    日
附錄本案論罪科刑法條全文:
中華民國刑法第277條第1項
傷害人之身體或健康者，處3年以下有期徒刑、拘役或1千元以下
罰金。